臺灣臺北地方法院刑事判決　　　　　　　　95年度自字第34號
自　訴　人　榮明欣有限公司
代　表　人　丙○○
自訴代理人　鄒志鴻律師
　　　　　　陳明珠律師
　　　　　　劉立恩律師
被　　　告　戊○○
選任辯護人　余淑杏律師
　　　　　　羅詩蘋律師
被　　　告　丁○○
上列被告等因背信等案件，經自訴人提起自訴，本院判決如下：
    主    文
戊○○、丁○○均無罪。
    理    由
一、自訴意旨略以：被告戊○○、甲○○（本院另行審結）係受
    自訴人榮明欣有限公司委任，為自訴人處理液化石油氣小運
    業務並受有委任報酬之人。其等明知依委任協議內容，被告
    戊○○、甲○○負有將自訴人所有，且標示自訴人商號名稱
    及驗瓶紀錄等特定資訊之液化石油氣鋼瓶交付與自訴人之客
    戶，且於收取自訴人客戶給付之款項後，按約定結算並交付
    自訴人之任務。詎被告戊○○、甲○○竟基於意圖為自己不
    法所有及損害自訴人之利益，而違背委任任務之犯意聯絡，
    自民國九十五年二月初起至三月八日，將所持有之自訴人液
    化石油氣鋼瓶一千一百四十九支（下稱本案鋼瓶）上，擅自
    標示被告戊○○、甲○○二人之業務聯絡電話（00000
    000、00000000、00000000，下稱被告
    戊○○、甲○○電話）後挪為己用。經自訴人屢催返還，被
    告戊○○、甲○○竟擅自以他人之廢瓶盜換自訴人送驗完成
    之本案鋼瓶，且將結算後應返還自訴人之客戶收款新臺幣（
    下同）三千一百元侵吞入己，復將改標示被告戊○○、甲○○電話之本案鋼瓶，違約在外與第三人灌裝液化石油氣後，
    載送與不特定之消費者，有損自訴人利益。被告戊○○、甲○○為上開犯行後，自訴人即於九十五年三月九日以書面通
    知終止與其等一切法律關係，不料被告戊○○、甲○○為繼
    續利用本案鋼瓶營業以圖不法利益，進而與址設臺北市○○
    路二一○號之台和盛企業有限公司（下稱台和盛公司）負責
    人即被告丁○○合作。被告丁○○明知本案鋼瓶為被告戊○○、甲○○侵占而來之贓物，竟仍基於收受寄藏贓物之故意
    及與其等共同基於侵占之犯意聯絡，並由被告丁○○以台和
    盛公司之名義，收受本案鋼瓶，並提供鋼瓶存放場地及鋼瓶
    所需填灌之液化石油氣予被告戊○○、甲○○，以利其等保
    管、藏匿部分鋼瓶並繼續營業獲利。被告丁○○、戊○○、
    甲○○復為避免遭自訴人查獲及繼續以該鋼瓶營業獲取不法
    利益，共同將寄藏之鋼瓶變更商號標示為台和盛公司，致使
    原為自訴人所有、標示自訴人「榮明欣」商號名稱之鋼瓶，
    於外觀上變更為台和盛公司所有，以利於被告戊○○、甲○○、丁○○持自訴人所有之鋼瓶賺取不法利益，並使自訴人
    難以追回本案鋼瓶。因認被告戊○○、甲○○共同涉犯刑法
    第三百三十六條第二項業務侵占罪及刑法第三百四十二條第
    一項之背信罪。被告丁○○共同涉犯刑法第三百三十五條第
    一項之侵占罪及刑法第三百四十九條第一項、第二項之收受
    、寄藏贓物罪云云（自訴人曾數度更正其自訴範圍，並於審
    理時陳稱應以伊所提九十六年一月三十日自訴綜合辯論意旨
    狀【本院(二)卷第九○至一○二頁參照】與同年三月七日刑事
    陳報狀【本院(二)卷第二一三至二二四頁參照】為準）。
二、按「犯罪事實應依證據認定之，無證據不得認定其犯罪事實
    。」、「不能證明被告犯罪者．．．應諭知無罪之判決。」
    刑事訴訟法第一百五十四條第二項、第三百零一條第一項分
    別定有明文。又「犯罪事實應依證據認定之，所謂證據，須
    適於為被告犯罪事實之證明者，始得採為斷罪資料。」、「
    認定不利於被告之事實，須依積極證據，苟積極證據不足為
    不利於被告事實之認定時，即應為有利被告之認定，更不必
    有何有利之證據。」、「刑事訴訟法第一百六十一條已於民
    國九十一年二月八日修正公布，其第一項規定：檢察官就被
    告犯罪事實，應負舉證責任，並指出證明之方法。因此，檢
    察官對於起訴之犯罪事實，應負提出證據及說服之實質舉證
    責任。倘其所提出之證據，不足為被告有罪之積極證明，或
    其指出證明之方法，無從說服法院以形成被告有罪之心證，
    基於無罪推定之原則，自應為被告無罪判決之諭知。」最高
    法院分別著有七十六年臺上字第四九八六號、三十年上字第
    八一六號、九十二年臺上字第一二八號判例可資參照。而於
    自訴程序中，該等舉證責任由自訴人盡之。
三、自訴人認被告二人涉有上開犯行，無非以：(一)被告戊○○、
    甲○○係受自訴人委任之人。(二)本案鋼瓶為自訴人所有，被
    告戊○○但被告竟戊○○、甲○○竟將其等電話擅自標示於
    上。(三)被告戊○○、甲○○對結算後應返還自訴人之客戶收
    款三千一百元侵吞入己。(四)被告丁○○明知本案鋼瓶為贓物
    而收受，並提供場所存放，復又將台和盛公司之名銜標示於
    本案鋼瓶上等資為論據。
四、訊據被告戊○○、丁○○堅詞否認有何自訴人所指犯行，被
    告戊○○辯稱：其係靠行於自訴人，兩者間並非委任關係，
    且以瓶易瓶是液化石油氣業者的商業習慣，其將由自訴人處
    取得之本案鋼瓶噴上自己的營業電話以便客戶叫貨，並無任
    何業務侵占、背信情事等語。被告丁○○辯稱：伊單純與被
    告戊○○交易而以瓶易瓶，沒有所謂收受、寄藏贓物或共同
    侵占等語。經查：
  (一)自訴人雖提出「漢鼎國際法律事務所九十五年三月九日函」
    、「榮明欣對戊○○每月送統與收統數量差異統計表」、「
    戊○○由自訴人處領取、回收空瓶明細表單」（本院(二)卷第
    九五頁、本院(一)卷第五至七頁、本院(二)卷第一○三頁參照）
    欲證明被告戊○○與自訴人有委任關係，但前述律師事務所
    函件內容，僅為自訴人單方面對被告戊○○之陳述，被告戊○○也無任何承認之回應，顯不能證明兩人有委任關係。而
    其餘二表單，除亦為自訴人片面製作之文件外，充其量也只
    能證明被告戊○○曾向自訴人收取、交付液化石油氣鋼瓶，
    然此可能基於許多種法律關係，自訴人遽然指為基於委任而
    收受、交付，已失嚴謹，而證人即自訴人之代表人丙○○雖
    證述：「自訴人公司委託甲○○、戊○○運送瓦斯給客戶，
    每個月跟自訴人公司結帳」云云（本院(二)卷第一九一頁參照
    ），但應為迴護自身與自訴人利益之言，要不得做為雙方民
    事法律關係之積極證明。自訴人所提之證據均不足以證明其
    所訴委任關係之事實存在。次查，本院依被告戊○○之聲請
    ，向臺北市液化氣體燃料商業同業公會函詢「何謂液化石油
    氣小運業務？」、「桶裝瓦斯零售業者與其上游桶裝瓦斯供
    應業者之法律關係通常為何？」，據覆略以：「液化石油氣
    小運業務係指分裝場罐裝小瓶後，分裝場運至瓦斯行以及瓦
    斯行送至用戶間之運輸業務」、「桶裝瓦斯零售業者與其上
    游桶裝瓦斯供應業者之法律關係通常為買賣關係」，此有該
    公會九十五年十月三日（九五）北市液恭字第○○三五號函
    附卷可稽（本院(二)卷第八頁參照），更足認被告戊○○所辯
    上情可採。
  (二)次按「刑法上之侵占罪，須持有人變易其原來之持有意思而
    為不法所有之意思，始能成立，如僅將持有物延不交還或有
    其他原因致一時未能交還，既缺乏主觀要件，即難遽以該罪
    相繩。」，最高法院著有六十八年臺上字第三一四六號判例
    可資參照，查「本人戊○○自92年月啟（起）至94年４月
    底向榮明欣有限公司借桶週轉，．．．」、「我只有積欠他
    （自訴人）五十幾支鋼瓶」等情，有被告戊○○親簽之借據
    及其於本院九十五年度訴字第七○八一號民事請求損害賠償
    事件之言詞辯論筆錄影本，及證人即負責自訴人公司帳務之
    仇文玉（下逕稱其名）證述被告戊○○積欠自訴人公司鋼瓶
    等情屬實（本院(二)卷第八一、八三、二○四頁參照），而可
    證無論自訴人與被告戊○○間法律關係為何，有無向自訴人
    買斷液化石油氣瓦斯鋼瓶，被告戊○○確實持有自訴人所有
    之若干鋼瓶而需返還。且被告戊○○也自承有於部分本案鋼
    瓶上標示被告戊○○、甲○○電話之行為，此有部分本案鋼
    瓶照片附卷足佐（本院(一)卷第四八至五六頁參照）。但查，
    就瓦斯鋼瓶噴上聯絡電話及所有權歸屬乙節，證人即同為從
    事液化石油氣買賣、運送業務之乙○○證稱：「（問：一般
    瓦斯鋼瓶的所有權誰屬？）答：是歸屬於需要叫貨使用煤氣
    的用戶的。」、「（問：如果說客戶的原先使用鋼瓶是向其
    他瓦斯行叫入，你們是否會跟他以瓶易瓶，而將其他瓦斯行
    的空瓶運回？）答：會。」、「（問：運回之後你們如何處
    理？）答：我們會把其他瓦斯行的電話、名稱刷掉之後，噴
    上我們瓦斯行的電話、名字。」。且前揭公會答覆本院所詢
    問：「消費者第一次購買之桶裝瓦斯價格，是否均內含押瓶
    費？」問題，亦答稱略以：「．．．通常一般家庭用戶均為
    買斷，．．．」（本院(二)卷第八頁參照）。足認被告戊○○
    所辯：購買桶裝液化石油氣可「以瓶易瓶」後賣斷予消費者
    ，液化石油氣小運業者於購入桶裝液化石油氣時，可將自己
    的業務聯絡電話標示於該等鋼瓶上以便消費者叫貨等商業習
    慣確實存在。承此，雖被告戊○○與自訴人間必須每月分別
    核對、結算被告戊○○由自訴人處領取與交付之鋼瓶數量，
    被告戊○○確積欠自訴人若干液化石油氣鋼瓶，也僅屬民事
    糾紛，難以此推測被告戊○○係基於意圖為自己不法所有之
    意思，而為易持有為所有之侵占行為。至於自訴人訴稱被告
    戊○○侵吞應給付之液化石油氣款三千一百元方面，除與前
    述鋼瓶結算問題同一之理由外，業見仇文玉明確證稱：「．
    ．．。因為蘇說要求折讓，自訴人公司不同意，所以數額產
    生爭執。」等語甚詳（本院(二)卷第二○六頁參照），益證被
    告戊○○與自訴人就「氣款」之爭執，至多為雙方就折讓有
    無理由之民事糾葛，亦無涉業務侵占。
  (三)承上，本案鋼瓶縱使由被告戊○○交付被告丁○○後，由被
    告丁○○標示上「台和盛」商號，基於同一理由，也無共同
    侵占問題。而本案鋼瓶並非「贓物」，被告丁○○收受、存
    放之，自無成立所謂收受、寄藏贓物之可能，自訴人所訴，
    不足採信。
五、綜上所述，自訴人所舉之證據與所指出之證明方法尚未足使
    本院確信被告二人犯罪。此外，於本院應依職權調查證據之
    範圍內，又查無其他積極證據足證被告有何自訴人所指犯行
    ，揆諸前開說明，不能證明被告二人犯罪，應為被告二人無
    罪之諭知。
據上論斷，應依刑事訴訟法第三百四十三條、第三百零一條第一
項，判決如主文。
中　　華　　民　　國　　96　　年　  　5　　月　  31 　日
　　　　　　　　　刑事第十庭審判長法  官  吳秋宏
                                  法  官  林春鈴
                                  法　官　姚念慈
以上正本證明與原本無異。
如不服本判決，應於判決送達後十日內，檢具繕本向本院提出上
訴狀上訴於臺灣高等法院。
　　　　　　　　　　　　　　　  　書記官　劉芸珊
中　　華　　民　　國　　96　　年　  　5　　月　  31 　日
